【裁判字號】    97,訴,471
【裁判日期】    970710
【裁判案由】    土地所有權移轉登記
【裁判全文】
臺灣板橋地方法院民事判決               97年度訴字第471號
原      告  戊○○
訴訟代理人  林宇文律師
被      告  丁○
                      8樓
訴訟代理人  乙○○
            甲○○
                      8樓
上列當事人間請求土地所有權移轉登記事件，經本院於民國97年
6 月19日言詞辯論終結，判決如下：
    主  文
原告之訴駁回。
訴訟費用由原告負擔。
    事實及理由
一、原告主張：被告於民國57年9 月間向訴外人彭俊華購買坐落
    臺北縣永和市○○段397 地號（重測前為龜崙蘭溪洲段頂溪
    洲小段6-24地號）土地所有權權利範圍5 分之1 （下稱系爭
    土地），然彭俊華尚未及辦理所有權移轉登記前即過世，被
    告乃向彭俊華之繼承人訴請辦理系爭土地所有權移轉登記，
    經臺灣臺北地方法院以70年度訴字第8429號判決彭俊華之繼
    承人應將系爭土地辦理繼承登記後，再移轉登記予被告，於
    70年10月28日判決確定。被告嗣於71年11月14日將系爭土地
    及坐落其上門牌號碼永和市○○街45巷25弄9 號2 層樓房屋
    所有權全部出售予原告，被告並將系爭土地及房屋交付原告
    占有使用，然迄今未辦理系爭土地所有權移轉登記。原告曾
    於84年間委託同為地主之訴外人丙○○以電話聯絡被告前來
    用印辦理過戶事宜，被告於電話中答應前來用印，承認原告
    之請求權存在，雖其事後並未配合辦理，然本件買賣契約之
    請求權已因被告於84年間之承認而中斷時效，爰本於買賣關
    係請求被告辦理系爭土地之所有權移轉登記等語。並聲明：
    被告應依臺灣臺北地方法院70年度訴字第8429號判決主文第
    一項所示，將系爭土地辦理移轉登記與被告後，再移轉登記
    予原告。
二、被告則以：兩造71年11月14日之不動產買賣契約（下稱系爭
    買賣契約）僅約定出售房屋部分，並未包含土地，此由合約
    第1 條約定：「本買賣不動產標的詳開於後，計為土地×筆
    ，建物壹棟、附帶物」等語及契約第1 頁上方記載「茲收到
    『房屋』買賣價款... 共計新台幣參拾陸萬元正」等語，與
    契約第2 條所載價金相符可明，原告主張買賣標的包含土地
    ，洵非有據。退步言之，縱認原告之請求權存在，然本件買
    賣契約簽訂於71年11月14日，原告於96年7 月27日始提起本
    件訴訟，其請求權亦已罹於15年之消滅時效等語，資為抗辯
    。並聲明：原告之訴駁回。
三、得心證之理由：本件原告係依兩造於71年11月14日簽訂之系
    爭不動產買賣契約請求被告辦理系爭土地之所有權移轉登記
    ，被告除就系爭買賣契約之標的是否包含系爭土地乙節有所
    爭執外，亦為時效消滅之抗辯。本院審酌如被告所為之時效
    抗辯成立，則縱認系爭買契約之標的包含土地在內，原告之
    請求亦不能准許，爰先就被告之時效抗辯有無理由論述如下
    ：
（一）按請求權，因15年間不行使而消滅；時效完成後，債務人
      得拒絕給付，民法第125 條前段、第144 條第1 項定有明
      文。本件兩造之系爭賣契約係於71年11月14日簽訂，契約
      第5 條並約定「所有權移轉登記，應自71年11月15日開始
      辦理」等語，此有原告提出之買賣契約影本附卷可稽。是
      縱認系爭買賣契約之標的包含系爭土地在內，則原告於71
      年11月15日起即得請求被告為土地所有權移轉登記，其請
      求權之消滅時效自該日開始起算，算至86年11月14日即因
      屆滿15年而罹於消滅時效。
（二）雖原告主張其曾於84年間委託同為地主之訴外人丙○○以
      電話聯絡被告前來用印辦理系爭土地過戶事宜，被告於電
      話中答應前來用印，承認原告之請求權存在，故系爭買賣
      契約之請求權已因被告於84年間之承認而中斷時效云云，
      然此為被告所否認。原告就此有利於己之事實，雖聲請訊
      問證人丙○○為證，證人丙○○到場並證述稱：84年間原
      告曾委託伊辦理系爭土地分割，當時被告已經搬到台中，
      原告拜託伊打電話給被告，伊打電話去是被告本人接聽，
      伊在電話中跟被告說「王太太（即被告）你的房子賣給姓
      劉的（即原告），現在土地要分割，你來蓋個章」，被告
      說好，但被告後來沒來等語（參見卷31頁、32 頁 筆錄）
      。惟被告否認曾接到證人丙○○之電話，經其當庭質問丙
      ○○係撥打那一支電話與被告聯絡，丙○○雖稱：時間這
      麼久，十幾年了，電話號碼也不見了等語；惟查丙○○自
      陳：那塊土地上共有12間房子，伊也有一間，伊與其他屋
      主曾對地主彭進華（證人誤稱為彭正華）提起訴訟請求辦
      理土地過戶獲勝訴判決，然因其中9 號及22號兩戶在勝訴
      後賣給別人，那兩戶不蓋印章就沒有辦法辦理登記，其中
      一戶就是被告等語（參見卷第31頁筆錄），是被告用印與
      否既攸關系爭土地能否辦理過戶，證人丙○○如確實知悉
      被告聯絡電話，豈有不妥加保管而竟輕易遺失之理？且如
      證人丙○○當時確實知悉被告之聯絡電話，且曾受原告之
      委託與被告聯絡系爭土地之過戶事宜而未能完成，何以不
      將被告之聯絡電話告知原告，俾原告亦得自行與被告接洽
      ？而丙○○僅為屋主之一，並非專業代書，其於本院審理
      時到庭作證，尚且無法就本院訊問事項為始末連續完整之
      陳述，何以原告竟需委託丙○○與被告聯絡土地過戶事宜
      ？綜上情以觀，證人丙○○證述稱伊曾於84年間受原告委
      託打電話給被告聯絡系爭土地過戶事宜，被告於電話中同
      意來蓋章云云，是否屬實，尚非無疑。
（三）第按民法第129 條第1 項第2 款所謂之承認，係指義務人
      向請求權人表示是認其請求權存在之觀念通知而言；又時
      效中斷，限於當事人、繼承人、受讓人之間始有效力，民
      法第138 條定有明文，而所謂當事人者，係關於致時效中
      斷行為之人（最高法院51年台上字第1216號判例及56年台
      上第1112號判例意旨參照）。查證人丙○○並非系爭買賣
      契約之買受人，其無依系爭契約請求被告辦理系爭土地所
      有權移轉登記之權甚明。而依證人丙○○上開證詞可知，
      其於電話中僅跟被告說「王太太（即被告）你的房子賣給
      姓劉的（即原告），現在土地要分割，你來蓋個章」等語
      ，並未向被告表明其係受原告委託或係代理原告請求被告
      辦理系爭土地過戶事宜之意旨，是縱認證人丙○○於84年
      間曾以電話與被告為上開之聯繫，亦難認為被告係基於認
      識丙○○為原告代理人（即請求權人）之身分，而為是認
      原告請求權存在之表示，而謂對原告已發生承認之效力。
      故原告主張系爭買賣契約之請求權時效，於84年間因被告
      之承認而中斷云云，並無足採。
四、綜上所述，原告主張系爭買賣契約之請求權消滅時效，已於
    84年間因被告之承認而中斷云云，並無足採；被告援引時效
    消滅之抗辯，拒絕為移轉登記之履行，為有理由。從而原告
    依系爭買賣契約請求被告辦理系爭土地之所有權移轉登記，
    即無理由，應予駁回。
五、本件事證已臻明確，兩造其餘主張陳述及所提之證據，均毋
    庸再予審酌，附此敘明。
六、訴訟費用負擔之依據：民事訴訟法第78條。
中    華    民    國    97    年    7     月    10    日
                  民事第三庭    法  官  許月珍
以上正本係照原本作成
如對本判決上訴，須於判決送達後20日內向本院提出上訴狀
中    華    民    國    97    年    7     月    11    日
                                書記官  劉昌明


司法院資訊處製作；財團法人民間司法改革基金會備份。
